---
title: "Latihan Pertemuan 6 : Pendugaan Parameter - Adinda Shabrina Putri Salsabila"
output:
  rmdformats::readthedown: default
date: "2023-09-30"
---

# Packages

```{r message=FALSE, warning=FALSE}
library(ggplot2)
library(tsibble)
library(tseries)
library(MASS)
library(forecast)
library(TSA)
library(TTR)
library(aTSA)
library(graphics)
```

# Data

Digunakan data harga cabai rawit di wilayah Jakarta yang dalam hal ini hanya digunakan data 140 periode akhir

```{r}
data <- read.csv("C:/Users/hp/Documents/datampdw6.csv")
datacabai.ts <- ts(data)
head(datacabai.ts)
```

# Eksplorasi Data

## Plot Data Penuh

```{r}
plot.ts(datacabai.ts, lty=1, xlab="waktu", ylab="Harga Cabai", main="Plot Data Harga Cabai")
```

Berdasarkan plot data deret waktu, terlihat adanya tren jangka panjang yang fluktuatif. Data dimulai dengan harga tinggi, kemudian menurun secara umum hingga sekitar titik data ke-80, lalu mulai menunjukkan tren kenaikan kembali hingga akhir periode.Juga adanya indikasi pola siklis, ditunjukkan oleh fluktuasi yang berulang dalam jangka waktu yang lebih panjang. Terlihat beberapa siklus naik-turun sepanjang periode waktu yang ditampilkan. Berdasarkan pola data, pembagian data latih dan data uji ditetapkan dengan proporsi 71%:29%.

## Plot Data Latih

```{r}
cabaitrain<-datacabai.ts[1:100]
train.ts<-ts(cabaitrain)
plot.ts(train.ts, lty=1, xlab="waktu", ylab="Harga Cabai", main="Plot Harga Cabai Train")
```

Berdasarkan plot data deret waktu pada data latih, terlihat bahwa data cenderung memiliki trend yang naik-turun dan cenderung tidak bergerak pada nilai tengah tertentu. Hal ini mengindikasikan bahwa data tidak stasioner dalam rataan.

## Plot Data Uji

```{r}
cabaitest<-datacabai.ts[101:140]
test.ts<-ts(cabaitest)
plot.ts(test.ts, lty=1, xlab="waktu", ylab="Harga Cabai", main="Plot Harga Cabai Test")
```

# Uji Stasioneritas Data

## Plot ACF

```{r}
acf(train.ts)
```

Berdasarkan plot ACF, terlihat bahwa plot ACF data menurun secara perlahan (*tails of slowly*). Hal ini juga menjadi indikasi bahwa data tidak stasioner dalam rataan

## Uji ADF

```{r}
tseries::adf.test(train.ts)
```

$H_0$ : Data tidak stasioner dalam rataan

$H_1$ : Data stasioner dalam rataan

Berdasarkan uji ADF tersebut, didapat *p-value* sebesar 0.09586 yang lebih besar dari taraf nyata 5% sehingga tak tolak $H_0$ dan menandakan bahwa data tidak stasioner dalam rataan. Hal ini sesuai dengan hasil eksplorasi menggunakan plot time series dan plot ACF, sehingga ketidakstasioneran model kedepannya harus ditangani

## Plot Box-Cox

```{r}
index <- seq(1:100)
bc = boxcox(train.ts~index, lambda = seq(-5,by=1))
#Nilai Rounded Lambda
lambda <- bc$x[which.max(bc$y)]
lambda
#SK
bc$x[bc$y > max(bc$y) - 1/2 * qchisq(.95,1)]
```

Plot Boxcox menunjukkan nilai *rounded value* ($\lambda$) optimum sebesar **-1.787879** dan pada selang kepercayaan 95% nilai memiliki batas bawah **-2.6969697** dan batas atas **-0.8787879**. Selang tersebut tidak memuat nilai satu sehingga dapat dikatakan bahwa data tidak stasioner dalam ragam.

# Penanganan Ketidakstasioneran Data

```{r}
train.diff<-diff(train.ts,differences = 2) 
plot.ts(train.diff, lty=1, xlab="waktu", ylab="Data Difference 1 Harga Cabai", main="Plot Difference Harga Cabai")
```

Berdasarkan plot data deret waktu, terlihat bahwa data sudah stasioner dalam rataan ditandai dengan data bergerak pada nilai tengah tertentu (tidak terdapat trend ataupun musiman pada data)

## Plot ACF

```{r}
acf(train.diff)
```

Berdasarkan plot tersebut, terlihat bahwa plot ACF cuts off pada lag ke 1. Hal ini menandakan data sudah stasioner dalam rataan dan ketidakstasioneran data telah berhasil tertangani.

## Uji ADF

```{r}
tseries::adf.test(train.diff)
```

$H_0$ : Data tidak stasioner dalam rataan

$H_1$ : Data stasioner dalam rataan

Berdasarkan uji ADF tersebut, didapat *p-value* sebesar 0.01 yang lebih kecil dari taraf nyata 5% sehingga tolak $H_0$ atau data stasioner dalam rataan. Hal ini sesuai dengan hasil eksplorasi menggunakan plot time series dan plot ACF, sehingga dalam hal ini ketidakstasioneran data sudah berhasil ditangani dan dapat dilanjutkan ke pemodelan

# Identifikasi Model

## Plot ACF

```{r}
acf(train.diff)
```

Berdasarkan plot tersebut, terlihat bahwa plot ACF cenderung *cuts off* pada lag ke 1, sehingga jika plot PACF dianggap *tails of*, maka model tentatifnya adalah ARIMA(0,2,1)

## Plot PACF

```{r}
pacf(train.diff)
```

Berdasarkan plot tersebut, terlihat bahwa plot PACF cenderung *cuts off* pada lag ke 5, sehingga jika plot ACF dianggap *tails of*, maka model tentatifnya adalah ARIMA(5,2,0).

Jika baik plot ACF maupun plot PACF keduanya dianggap tails of, maka model yang terbentuk adalah ARIMA(5,2,1)


## Plot EACF

```{r}
eacf(train.diff)
```

Identifikasi model menggunakan plot EACF dilakukan dengan melihat ujung segitiga pada pola segitiga nol. Dalam hal ini model tentatif yang terbentuk adalah ARIMA(0,2,1), ARIMA(0,2,2), ARIMA(1,2,2), ARIMA(2,2,3), ARIMA(4,2,1)

# Pendugaan Parameter Model Tentatif

## ARIMA(0,2,1)

```{r}
model1.da=Arima(train.diff, order=c(0,0,1),method="ML")
summary(model1.da) #AIC=1893.61
lmtest::coeftest(model1.da) #seluruh parameter signifikan
```

## ARIMA(5,2,0)

```{r}
model2.da=Arima(train.diff, order=c(5,0,0),method="ML")
summary(model2.da) #AIC=1908.64
lmtest::coeftest(model2.da) #seluruh parameter signifikan
```

## ARIMA(5,2,1)

```{r}
model3.da=Arima(train.diff, order=c(5,0,1),method="ML")
summary(model3.da) #AIC=1899.01
lmtest::coeftest(model3.da) #terdapat parameter tidak signifikan
```

## ARIMA(0,2,2)

```{r}
model4.da=Arima(train.diff, order=c(0,0,2),method="ML")
summary(model4.da) #AIC=1892.73
lmtest::coeftest(model4.da) #seluruh parameter signifikan
```

## ARIMA(1,2,2)

```{r}
model5.da=Arima(train.diff, order=c(1,0,2),method="ML")
summary(model5.da) #AIC=1890.3
lmtest::coeftest(model5.da) #seluruh parameter signifikan
```

## ARIMA(4,2,1)

```{r}
model6.da=Arima(train.diff, order=c(4,0,1),method="ML")
summary(model6.da) #AIC=1897.02
lmtest::coeftest(model6.da) #terdapat parameter tak signifikan
```

# Penentuan Model Terbaik

```{r}
perbandingan <- matrix(c("1893.61","semua_signifikan",
                        "1908.64","semua_signifikan",
                        "1899.01","4_parameter_tidak_signifikan",
                        "1892.73","semua_signifikan",
                        "1890.3","Semua_signifikan",
                        "1897.02","3_parameter_tidak_signifikan"),nrow=6,ncol=2,byrow = T)
colnames(perbandingan) <- c("AIC", "Parameter")
row.names(perbandingan) <- c("ARIMA(0,2,1)","ARIMA(5,2,0)","ARIMA(5,2,1)","ARIMA(0,2,2)","ARIMA(1,2,2)","ARIMA(4,2,1)")
perbandingan
```

Berdasarkan pendugaan parameter di atas dengan differencing sebanyak dua kali, nilai AIC terkecil dimiliki oleh model ARIMA(1,2,2) dan parameter model ARIMA(1,2,2) juga seluruhnya signifikan sehingga model yang dipilih adalah model ARIMA(1,2,2).

# Analisis Sisaan

Model terbaik hasil identifikasi kemudian dicek asumsi sisaannya. Sisaan model ARIMA harus memenuhi asumsi normalitas, kebebasan sisaan, dan kehomogenan ragam. Diagnostik model dilakukan secara eksplorasi dan uji formal.

## Eksplorasi Sisaan

```{r}
#Eksplorasi 
sisaan.da <- model5.da$residuals 
par(mfrow=c(2,2)) 
qqnorm(sisaan.da) 
qqline(sisaan.da, col = "blue", lwd = 2) 
plot(c(1:length(sisaan.da)),sisaan.da) 
acf(sisaan.da) 
pacf(sisaan.da) 
par(mfrow = c(1,1))
```

Berdasarkan plot kuantil-kuantil normal, secara eksplorasi ditunjukkan sisaan tidak menyebar normal ditandai dengan titik titik yang cenderung tidak mengikuti garis $45^{\circ}$. Kemudian dapat dilihat juga lebar pita sisaan yang cenderung tidak sama menandakan bahwa sisaan memiliki ragam yang heterogen. Plot ACF dan PACF sisaan ARIMA(1,2,2) juga tidak signifikan pada 20 lag awal yang menandakan saling bebas. Kondisi ini akan diuji lebih lanjut dengan uji formal.

#### Uji Formal

```{r}
#1) Sisaan Menyebar Normal 
ks.test(sisaan.da,"pnorm")  #tak tolak H0 > sisaan menyebar normal
```

Selain dengan eksplorasi, asumsi tersebut dapat diuji menggunakan uji formal. Pada tahapan ini uji formal yang digunakan untuk normalitas adalah uji Kolmogorov-Smirnov (KS). Hipotesis pada uji KS adalah sebagai berikut.

$H_0$ : Sisaan menyebar normal

$H_1$ : Sisaan tidak menyebar normal

Berdasarkan uji KS tersebut, didapat *p-value* sebesar 4.441e-16 yang kurang dari taraf nyata 5% sehingga tolak $H_0$ dan menandakan bahwa sisaan tidak menyebar normal. Hal ini sesuai dengan hasil eksplorasi menggunakan plot kuantil-kuantil normal.

```{r}
#2) Sisaan saling bebas/tidak ada autokorelasi 
Box.test(sisaan.da, type = "Ljung")  #tak tolak H0 > sisaan saling bebas
```

Selanjutnya akan dilakukan uji formal untuk kebebasan sisaan menggunakan uji Ljung-Box. Hipotesis yang digunakan adalah sebagai berikut.

$H_0$ : Sisaan saling bebas

$H_1$ : Sisaan tidak tidak saling bebas

Berdasarkan uji Ljung-Box tersebut, didapat *p-value* sebesar 0.7037 yang lebih besar dari taraf nyata 5% sehingga tak tolak $H_0$ dan menandakan bahwa sisaan saling bebas. Hal ini berbeda dengan eksplorasi.

```{r}
#3) Sisaan homogen 
Box.test((sisaan.da)^2, type = "Ljung")  #tak tolak H0 > sisaan homogen
```

Hipotesis yang digunakan untuk uji kehomogenan ragam adalah sebagai berikut.

$H_0$ : Ragam sisaan homogen

$H_1$ : Ragam sisaan tidak homogen

Berdasarkan uji Ljung-Box terhadap sisaan kuadrat tersebut, didapat *p-value* sebesar 0.4053 yang lebih dari taraf nyata 5% sehingga tolak $H_0$ dan menandakan bahwa ragam sisaan tidak homogen.

```{r}
#4) Nilai tengah sisaan sama dengan nol 
t.test(sisaan.da, mu = 0, conf.level = 0.95)  #tak tolak h0 > nilai tengah sisaan sama dengan 0
```

Terakhir, dengan uji-t, akan dicek apakah nilai tengah sisaan sama dengan nol. Hipotesis yang diujikan sebagai berikut.

$H_0$ : nilai tengah sisaan sama dengan 0

$H_1$ : nilai tengah sisaan tidak sama dengan 0

Berdasarkan uji-ttersebut, didapat *p-value* sebesar 0.813 yang lebih besar dari taraf nyata 5% sehingga tak tolak $H_0$ dan menandakan bahwa nilai tengah sisaan sama dengan nol. Hal ini berbeda dengan eksplorasi.

# Peramalan

Peramalan dilakukan menggunakan fungsi `forecast()` . Contoh peramalan berikut ini dilakukan untuk 40 hari ke depan.

```{r}
#---FORECAST---#
ramalan.da <- forecast::forecast(model5.da, h = 40) 
ramalan.da
data.ramalan.da <- ramalan.da$mean
plot(ramalan.da)
```

Berdasarkan hasil plot ramalan di atas, dapat dilihat bahwa ramalan ARIMA(1,2,2) cenderung stabil hingga akhir periode. Selanjutnya, dapat dicari nilai akurasi antara hasil ramalan dengan data uji sebagai berikut.

```{r}
pt_1 <- train.ts[100] #nilai akhir data latih
hasil.forc.Diff <- data.ramalan.da
hasil <- diffinv(hasil.forc.Diff, differences = 1) + pt_1
#has.1 sama hasilnta dengan: cumsum(c(pt_1,hasil.forc.Diff))
ts.plot(train.ts,hasil)
```

```{r}
perbandingan.da<-matrix(data=c(head(test.ts, n=40), hasil[-1]),
                     nrow = 40, ncol = 2)
colnames(perbandingan.da)<-c("Aktual","Hasil Forecast")
perbandingan.da
accuracy(ts(hasil[-1]), head(test.ts, n=40))
```
