---
title: "Tugas Praktikum Pertemuan 1-PEMULUSAN"
author: Adinda Shabrina Putri Salsabila
output:
  html_document: default
  word_document: default
  pdf_document: default
---

```{r setup, include=FALSE}
knitr::opts_chunk$set(echo = TRUE)
```

## Library/Packages

```{r}
library("forecast")
library("graphics")
library("TTR")
library("TSA")
library("ggplot2")
```
## Data

Data yang digunakan adalah data time series harga cabai rawit di Provinsi DKI Jakarta dari tanggal 14 Maret 2024 hingga 31 Juli 2024. Data diambil dari website resmi Badan Pangan Nasional.

## Impor Data

```{r}
DataMPDW <- read.csv("https://raw.githubusercontent.com/adindashabrina/dataMPDW/main/Data%20MPDW.csv", header = TRUE, sep=",")
DataMPDW$waktu <- as.Date(DataMPDW$waktu, format = "%Y-%m-%d")
head(DataMPDW)
```

## Eksplorasi Data

#### Melihat data 
Melihat menggunakan fungsi `View()`, struktur data menggunakan fungsi `str()`, dan dimensi data menggunakan fungsi `dim()`. Dapat dilihat bahwa data terdiri atas dua variabel yaitu waktu dan harga dengan total 140 baris data.

```{r}
View(DataMPDW)
str(DataMPDW)
dim(DataMPDW)
```

#### Mengubah data 
Mengubah data agar terbaca sebagai data deret waktu dengan fungsi `ts()` .

```{r}
DataMPDW.ts <- ts(DataMPDW$waktu)
DataMPDW.ts <- ts(DataMPDW$harga)
```

#### Menampilkan ringkasan data 
Ringkasan data yang diperoleh adalah nilai minimun, quartil 1, median, quartil 3, dan nilai maksimum sebagai berikut

```{r}
summary(DataMPDW.ts)
```

#### Membuat plot data deret waktu

```{r}
ts.plot(DataMPDW.ts, xlab="Waktu (hari)", ylab="Harga (rupiah)", 
        main = "Harga Cabai Rawit Tahun 2024")
points(DataMPDW.ts)
```
```{r}
ggplot(DataMPDW, aes(x = waktu, y = harga)) +
  geom_line() +  
  geom_point() +  
  theme_minimal() +  
  labs(title = "Harga Cabai Rawit Tahun 2024",
       x = "Waktu",
       y = "Harga") +
  theme(axis.text.x = element_text(angle = 45, hjust = 1))
```

## Single Moving Average & Double Moving Average

### Pembagian Data

Pembagian data latih dan data uji dilakukan dengan perbandingan 87% data latih dan 13% data uji.Karna data yang saya gunakan berjumlah 140, maka 87% data latih adalah amatan ke 1 sampai 123 dan 17% data uji adalah amatan ke 124 sampai 140. Adapun pembagian persentase untuk masing-masing uji ini didasarkan pada garis amatan yang sekiranya baik berdasarkan grafik di atas.

```{r}
#membagi data latih dan data uji
training_ma <- DataMPDW[1:123,]
testing_ma <- DataMPDW[124:140,]
train_ma.ts <- ts(training_ma$harga)
test_ma.ts <- ts(testing_ma$harga)
```

### Eksplorasi Data

Eksplorasi data dilakukan pada keseluruhan data, data latih serta data uji menggunakan plot data deret waktu.

```{r}
#eksplorasi keseluruhan data
plot(DataMPDW.ts, col="red",main="Plot semua data")
points(DataMPDW.ts)

#eksplorasi data latih
plot(train_ma.ts, col="blue",main="Plot data latih")
points(train_ma.ts)

#eksplorasi data uji
plot(test_ma.ts, col="blue",main="Plot data uji")
points(test_ma.ts)
```

Eksplorasi data juga dapat dilakukan menggunakan package `ggplot2` dengan terlebih dahulu memanggil library *package* `ggplot2`.

```{r}
library(ggplot2)
ggplot() + 
  geom_line(data = training_ma, aes(x = waktu, y = harga, col = "Data Latih")) +
  geom_line(data = testing_ma, aes(x = waktu, y = harga, col = "Data Uji")) +
  labs(x = "Waktu", y = "Harga", color = "Legend") +
  scale_colour_manual(name="Keterangan:", breaks = c("Data Latih", "Data Uji"),
                      values = c("blue", "red")) + 
  theme_bw() + theme(legend.position = "bottom",
                     plot.caption = element_text(hjust=0.5, size=12))
```

### Single Moving Average (SMA)

Ide dasar dari Single Moving Average (SMA) adalah data suatu periode dipengaruhi oleh data periode sebelumnya. Metode pemulusan ini cocok digunakan untuk pola data stasioner atau konstan. Prinsip dasar metode pemulusan ini adalah data pemulusan pada periode ke-t merupakan rata rata dari m buah data pada periode ke-t hingga periode ke (t-m+1). Data pemulusan pada periode ke-t selanjutnya digunakan sebagai nilai peramalan pada periode ke t+1

Pemulusan menggunakan metode SMA dilakukan dengan fungsi `SMA()`. Dalam hal ini akan dilakukan pemulusan dengan parameter `m=4`.

```{r}
data.sma <- SMA(train_ma.ts, n=4)
data.sma
```

Data pemulusan pada periode ke-t selanjutnya digunakan sebagai nilai peramalan pada periode ke t+1 sehingga hasil peramalan 1 periode kedepan adalah sebagai berikut.

```{r}
data.ramal<-c(NA,data.sma)
data.ramal #forecast 1 periode ke depan
```

Selanjutnya akan dilakukan peramalan sejumlah data uji yaitu 16 hari. Pada metode SMA, hasil peramalan 16 hari ke depan akan bernilai sama dengan hasil peramalan 1 hari kedepan. Dalam hal ini akan dilakukan pengguabungan data aktual train, data hasil pemulusan dan data hasil ramalan 16 hari kedepan.

```{r}
data.gab<-cbind(aktual=c(train_ma.ts,rep(NA,17)),pemulusan=c(data.sma,rep(NA,17)),ramalan=c(data.ramal,rep(data.ramal[length(data.ramal)],16)))
data.gab #forecast 17 hari ke depan
```

Adapun plot data deret waktu dari hasil peramalan yang dilakukan adalah sebagai berikut.

```{r}
ts.plot(DataMPDW.ts, xlab="waktu", ylab="harga", main= "SMA N=4 Data Harga Cabai Rawit")
points(DataMPDW.ts)
lines(data.gab[,2],col="green",lwd=2)
lines(data.gab[,3],col="red",lwd=2)
legend("topleft",c("data aktual","data pemulusan","data peramalan"), lty=8, col=c("black","green","red"), cex=0.5)
```

Selanjutnya perhitungan akurasi dilakukan dengan ukuran akurasi *Sum Squares Error* (SSE), *Mean Square Error* (MSE) dan *Mean Absolute Percentage Error* (MAPE). Perhitungan akurasi dilakukan baik pada data latih maupun pada data uji.

```{r}
#Menghitung nilai keakuratan data latih
error_train.sma = train_ma.ts-data.ramal[1:length(train_ma.ts)]
SSE_train.sma = sum(error_train.sma[5:length(train_ma.ts)]^2)
MSE_train.sma = mean(error_train.sma[5:length(train_ma.ts)]^2)
MAPE_train.sma = mean(abs((error_train.sma[5:length(train_ma.ts)]/train_ma.ts[5:length(train_ma.ts)])*100))

akurasi_train.sma <- matrix(c(SSE_train.sma, MSE_train.sma, MAPE_train.sma))
row.names(akurasi_train.sma)<- c("SSE", "MSE", "MAPE")
colnames(akurasi_train.sma) <- c("Akurasi m = 4")
akurasi_train.sma
```

Dalam hal ini nilai MAPE data latih pada metode pemulusan SMA kurang dari 10%, nilai ini dapat dikategorikan sebagai nilai akurasi yang sangat baik. Selanjutnya dilakukan perhitungan nilai MAPE data uji pada metde pemulusan SMA.

```{r}
#Menghitung nilai keakuratan data uji
error_test.sma = test_ma.ts-data.gab[124:140,3]
SSE_test.sma = sum(error_test.sma^2)
MSE_test.sma = mean(error_test.sma^2)
MAPE_test.sma = mean(abs((error_test.sma/test_ma.ts*100)))

akurasi_test.sma <- matrix(c(SSE_test.sma, MSE_test.sma, MAPE_test.sma))
row.names(akurasi_test.sma)<- c("SSE", "MSE", "MAPE")
colnames(akurasi_test.sma) <- c("Akurasi m = 4")
akurasi_test.sma
```

Perhitungan akurasi menggunakan data uji menghasilkan nilai MAPE yang lebih dari 10% sehingga nilai akurasi ini dapat dikategorikan sebagai cukup baik.

### Double Moving Average (DMA)

Metode pemulusan Double Moving Average (DMA) pada dasarnya mirip dengan SMA. Namun demikian, metode ini lebih cocok digunakan untuk pola data trend. Proses pemulusan dengan rata rata dalam metode ini dilakukan sebanyak 2 kali.

```{r}
dma <- SMA(data.sma, n = 4)
At <- 2*data.sma - dma
Bt <- 2/(4-1)*(data.sma - dma)
data.dma<- At+Bt
data.ramal2<- c(NA, data.dma)

t = 1:17
f = c()

for (i in t) {
  f[i] = At[length(At)] + Bt[length(Bt)]*(i)
}

data.gab2 <- cbind(aktual = c(train_ma.ts,rep(NA,17)), pemulusan1 = c(data.sma,rep(NA,17)),pemulusan2 = c(data.dma, rep(NA,17)),At = c(At, rep(NA,17)), Bt = c(Bt,rep(NA,17)),ramalan = c(data.ramal2, f[-1]))
data.gab2

```

Hasil pemulusan menggunakan metode DMA divisualisasikan sebagai berikut

```{r}
ts.plot(DataMPDW.ts, xlab="waktu", ylab="harga", main= "DMA N=4 Data Harga Cabai Rawit")
points(DataMPDW.ts)
lines(data.gab2[,3],col="green",lwd=2)
lines(data.gab2[,6],col="red",lwd=2)
legend("topleft",c("data aktual","data pemulusan","data peramalan"), lty=8, col=c("black","green","red"), cex=0.8)

```

Selanjutnya perhitungan akurasi dilakukan baik pada data latih maupun data uji. Perhitungan akurasi dilakukan dengan ukuran akurasi SSE, MSE dan MAPE.

```{r}
#Menghitung nilai keakuratan data latih
error_train.dma = train_ma.ts-data.ramal2[1:length(train_ma.ts)]
SSE_train.dma = sum(error_train.dma[8:length(train_ma.ts)]^2)
MSE_train.dma = mean(error_train.dma[8:length(train_ma.ts)]^2)
MAPE_train.dma = mean(abs((error_train.dma[8:length(train_ma.ts)]/train_ma.ts[8:length(train_ma.ts)])*100))

akurasi_train.dma <- matrix(c(SSE_train.dma, MSE_train.dma, MAPE_train.dma))
row.names(akurasi_train.dma)<- c("SSE", "MSE", "MAPE")
colnames(akurasi_train.dma) <- c("Akurasi m = 4")
akurasi_train.dma
```

Perhitungan akurasi pada data latih menggunakan nilai MAPE menghasilkan nilai MAPE yang kurang dari 10% sehingga dikategorikan sangat baik. Selanjutnya, perhitungan nilai akurasi dilakukan pada data uji.

```{r}
#Menghitung nilai keakuratan data uji
error_test.dma = test_ma.ts-data.gab2[124:140,6]
SSE_test.dma = sum(error_test.dma^2)
MSE_test.dma = mean(error_test.dma^2)
MAPE_test.dma = mean(abs((error_test.dma/test_ma.ts*100)))

akurasi_test.dma <- matrix(c(SSE_test.dma, MSE_test.dma, MAPE_test.dma))
row.names(akurasi_test.dma)<- c("SSE", "MSE", "MAPE")
colnames(akurasi_test.dma) <- c("Akurasi m = 4")
akurasi_test.dma
```

Perhitungan akurasi menggunakan data uji menghasilkan nilai MAPE yang lebih dari 10% sehingga nilai akurasi ini dapat dikategorikan cukup baik.

KESIMPULAN : Pada data latih maupun data uji, metode DMA lebih baik dibandingkan dengan metode SMA karena nilai MAPE data latih dan data uji pada metode DMA lebih kecil dibandingkan nilai MAPE pada metode SMA.

## Single Exponential Smoothing & Double Exponential Smoothing

Metode *Exponential Smoothing* adalah metode pemulusan dengan melakukan pembobotan menurun secara eksponensial. Nilai yang lebih baru diberi bobot yang lebih besar dari nilai terdahulu. Terdapat satu atau lebih parameter pemulusan yang ditentukan secara eksplisit, dan hasil pemilihan parameter tersebut akan menentukan bobot yang akan diberikan pada nilai pengamatan. Ada dua macam model, yaitu model tunggal dan ganda.

### Pembagian Data

Pembagian data latih dan data uji dilakukan dengan perbandingan 87% data latih dan 13% data uji.Karna data yang saya gunakan berjumlah 140, maka 87% data latih adalah amatan ke 1 sampai 123 dan 17% data uji adalah amatan ke 124 sampai 140.

```{r}
#membagi training dan testing
training<-DataMPDW[1:123,]
testing<-DataMPDW[124:140,]
train.ts <- ts(training$harga)
test.ts <- ts(testing$harga)
```

### Eksplorasi

Eksplorasi dilakukan dengan membuat plot data deret waktu untuk keseluruhan data, data latih, dan data uji.

```{r}
#eksplorasi data
plot(DataMPDW.ts, col="black",main="Plot semua data")
points(DataMPDW.ts)

plot(train.ts, col="red",main="Plot data latih")
points(train.ts)

plot(test.ts, col="blue",main="Plot data uji")
points(test.ts)
```

Eksplorasi data juga dapat dilakukan menggunakan package `ggplot2` .

```{r}
#Eksplorasi dengan GGPLOT
library(ggplot2)
ggplot() + 
  geom_line(data = training, aes(x = waktu, y = harga, col = "Data Latih")) +
  geom_line(data = testing, aes(x = waktu, y = harga, col = "Data Uji")) +
  labs(x = "Waktu", y = "Harga Cabai Rawit", color = "Legend") +
  scale_colour_manual(name="Keterangan:", breaks = c("Data Latih", "Data Uji"),
                      values = c("blue", "red")) + 
  theme_bw() + theme(legend.position = "bottom",
                     plot.caption = element_text(hjust=0.5, size=12))
```

### SES

Single Exponential Smoothing merupakan metode pemulusan yang tepat digunakan untuk data dengan pola stasioner atau konstan.

Nilai pemulusan pada periode ke-t didapat dari persamaan:

$$
\tilde{y}_T=\lambda y_t+(1-\lambda)\tilde{y}_{T-1}
$$

Nilai parameter $\lambda$ adalah nilai antara 0 dan 1.

Nilai pemulusan periode ke-t bertindak sebagai nilai ramalan pada periode ke-$(T+\tau)$.

$$
\tilde{y}_{T+\tau}(T)=\tilde{y}_T
$$

Pemulusan dengan metode SES dapat dilakukan dengan dua fungsi dari *packages* berbeda, yaitu (1) fungsi `ses()` dari *packages* `forecast` dan (2) fungsi `HoltWinters` dari *packages* `stats` .

```{r}
#Cara 1 (fungsi ses)
ses.1 <- ses(train.ts, h = 17, alpha = 0.2)
plot(ses.1)
ses.1

ses.2<- ses(train.ts, h = 17, alpha = 0.7)
plot(ses.2)
ses.2
```

Untuk mendapatkan gambar hasil pemulusan pada data latih dengan fungsi `ses()` , perlu digunakan fungsi `autoplot()` dan `autolayer()` dari *library packages* `ggplot2` .

```{r}
autoplot(ses.1) +
  autolayer(fitted(ses.1), series="Fitted") +
  ylab("Harga Cabai Rawit") + xlab("Waktu")
```

Pada fungsi `ses()` , terdapat beberapa argumen yang umum digunakan, yaitu nilia `y` , `gamma` , `beta` , `alpha` , dan `h` .

Nilai `y` adalah nilai data deret waktu, `gamma` adalah parameter pemulusan untuk komponen musiman, `beta` adalah parameter pemulusan untuk tren, dan `alpha` adalah parameter pemulusan untuk stasioner, serta `h` adalah banyaknya periode yang akan diramalkan.

Kasus di atas merupakan contoh inisialisasi nilai parameter $\lambda$ dengan nilai `alpha` 0,2 dan 0,7 dan banyak periode data yang akan diramalkan adalah sebanyak 17 hari. Selanjutnya akan digunakan fungsi `HoltWinters()` dengan nilai inisialisasi parameter dan panjang periode peramalan yang sama dengan fungsi `ses()` .

```{r}
#Cara 2 (fungsi Holtwinter)
ses1<- HoltWinters(train.ts, gamma = FALSE, beta = FALSE, alpha = 0.2)
plot(ses1)

#ramalan
ramalan1<- forecast(ses1, h=17)
ramalan1

ses2<- HoltWinters(train.ts, gamma = FALSE, beta = FALSE, alpha = 0.7)
plot(ses2)

#ramalan
ramalan2<- forecast(ses2, h=17)
ramalan2
```

Fungsi `HoltWinters` memiliki argumen yang sama dengan fungsi `ses()` . Argumen-argumen kedua fungsi dapat dilihat lebih lanjut dengan `?ses()` atau `?HoltWinters` .

Nilai parameter $\alpha$ dari kedua fungsi dapat dioptimalkan menyesuaikan dari *error*-nya paling minimumnya. Caranya adalah dengan membuat parameter $\alpha =$ `NULL` .

```{r}
#SES
ses.opt <- ses(train.ts, h = 17, alpha = NULL)
plot(ses.opt)
ses.opt

#Lamda Optimum Holt Winter
sesopt<- HoltWinters(train.ts, gamma = FALSE, beta = FALSE,alpha = NULL)
sesopt
plot(sesopt)

#ramalan
ramalanopt<- forecast(sesopt, h=17)
ramalanopt
```

Setelah dilakukan peramalan, akan dilakukan perhitungan keakuratan hasil peramalan. Perhitungan akurasi ini dilakukan baik pada data latih dan data uji.

#### Akurasi Data Latih

Perhitungan akurasi data dapat dilakukan dengan cara langsung maupun manual. Secara langsung, nilai akurasi dapat diambil dari objek yang tersimpan pada hasil SES, yaitu *sum of squared errors* (SSE). Nilai akurasi lain dapat dihitung pula dari nilai SSE tersebut.

```{r}
#Keakuratan Metode
#Pada data training
SSE1<-ses1$SSE
MSE1<-ses1$SSE/length(train.ts)
RMSE1<-sqrt(MSE1)

akurasi1 <- matrix(c(SSE1,MSE1,RMSE1))
row.names(akurasi1)<- c("SSE", "MSE", "RMSE")
colnames(akurasi1) <- c("Akurasi lamda=0.2")
akurasi1

SSE2<-ses2$SSE
MSE2<-ses2$SSE/length(train.ts)
RMSE2<-sqrt(MSE2)

akurasi2 <- matrix(c(SSE2,MSE2,RMSE2))
row.names(akurasi2)<- c("SSE", "MSE", "RMSE")
colnames(akurasi2) <- c("Akurasi lamda=0.7")
akurasi2

#Cara Manual
fitted1<-ramalan1$fitted
sisaan1<-ramalan1$residuals
head(sisaan1)

resid1<-training$harga-ramalan1$fitted
head(resid1)
```

```{r}
#Cara Manual
SSE.1=sum(sisaan1[2:length(train.ts)]^2)
SSE.1

MSE.1 = SSE.1/length(train.ts)
MSE.1

MAPE.1 = sum(abs(sisaan1[2:length(train.ts)]/train.ts[2:length(train.ts)])*
               100)/length(train.ts)
MAPE.1

akurasi.1 <- matrix(c(SSE.1,MSE.1,MAPE.1))
row.names(akurasi.1)<- c("SSE", "MSE", "MAPE")
colnames(akurasi.1) <- c("Akurasi lamda=0.2")
akurasi.1

fitted2<-ramalan2$fitted
sisaan2<-ramalan2$residuals
head(sisaan2)

resid2<-training$harga-ramalan2$fitted
head(resid2)

SSE.2=sum(sisaan2[2:length(train.ts)]^2)
SSE.2

MSE.2 = SSE.2/length(train.ts)
MSE.2

MAPE.2 = sum(abs(sisaan2[2:length(train.ts)]/train.ts[2:length(train.ts)])*
               100)/length(train.ts)
MAPE.2

akurasi.2 <- matrix(c(SSE.2,MSE.2,MAPE.2))
row.names(akurasi.2)<- c("SSE", "MSE", "MAPE")
colnames(akurasi.2) <- c("Akurasi lamda=0.7")
akurasi.2
```

Berdasarkan nilai SSE, MSE, RMSE, dan MAPE di antara kedua parameter, nilai parameter $\lambda=0,7$ menghasilkan akurasi yang lebih baik dibanding $\lambda=0,2$ . Hal ini dilihat dari nilai masing-masing ukuran akurasi yang lebih kecil. Berdasarkan nilai MAPE-nya, hasil ini dapat dikategorikan sebagai peramalan sangat baik.

#### Akurasi Data Uji

Akurasi data uji dapat dihitung dengan cara yang hampir sama dengan perhitungan akurasi data latih.

```{r}
selisih1<-ramalan1$mean-testing$harga
SSEtesting1<-sum(selisih1^2)
MSEtesting1<-SSEtesting1/length(testing)

selisih2<-ramalan2$mean-testing$harga
SSEtesting2<-sum(selisih2^2)
MSEtesting2<-SSEtesting2/length(testing)

selisihopt<-ramalanopt$mean-testing$harga
SSEtestingopt<-sum(selisihopt^2)
MSEtestingopt<-SSEtestingopt/length(testing)

akurasitesting1 <- matrix(c(SSEtesting1,SSEtesting2,SSEtestingopt))
row.names(akurasitesting1)<- c("SSE1", "SSE2", "SSEopt")
akurasitesting1

akurasitesting2 <- matrix(c(MSEtesting1,MSEtesting2,MSEtestingopt))
row.names(akurasitesting2)<- c("MSE1", "MSE2", "MSEopt")
akurasitesting2
```

Selain dengan cara di atas, perhitungan nilai akurasi dapat menggunakan fungsi `accuracy()` dari *package* `forecast` . Penggunaannya yaitu dengan menuliskan `accuracy(hasil ramalan, kondisi aktual)` . Contohnya adalah sebagai berikut.

```{r}
#cara lain
accuracy(ramalanopt,testing$harga)
```

Perhitungan akurasi menggunakan data uji menghasilkan nilai MAPE yang lebih dari 10% sehingga nilai akurasi ini dapat dikategorikan sebagai cukup baik.

### DES

Metode pemulusan *Double Exponential Smoothing* (DES) digunakan untuk data yang memiliki pola tren. Metode DES adalah metode semacam SES, hanya saja dilakukan dua kali, yaitu pertama untuk tahapan 'level' dan kedua untuk tahapan 'tren'. Pemulusan menggunakan metode ini akan menghasilkan peramalan tidak konstan untuk periode berikutnya.

Pemulusan dengan metode DES kali ini akan menggunakan fungsi `HoltWinters()` . Jika sebelumnya nilai argumen `beta` dibuat `FALSE` , kali ini argumen tersebut akan diinisialisasi bersamaan dengan nilai `alpha` .

```{r}
#Lamda=0.2 dan gamma=0.2
des.1<- HoltWinters(train.ts, gamma = FALSE, beta = 0.2, alpha = 0.2)
plot(des.1)

#ramalan
ramalandes1<- forecast(des.1, h=17)
ramalandes1

#Lamda=0.6 dan gamma=0.3
des.2<- HoltWinters(train.ts, gamma = FALSE, beta = 0.3, alpha = 0.6)
plot(des.2)

#ramalan
ramalandes2<- forecast(des.2, h=17)
ramalandes2
```

Selanjutnya jika ingin membandingkan plot data latih dan data uji adalah sebagai berikut.

```{r}
#Visually evaluate the prediction
plot(DataMPDW.ts)
lines(des.1$fitted[,1], lty=2, col="blue")
lines(ramalandes1$mean, col="red")
```

Untuk mendapatkan nilai parameter optimum dari DES, argumen `alpha` dan `beta` dapat dibuat `NULL` seperti berikut.

```{r}
#Lamda dan gamma optimum
des.opt<- HoltWinters(train.ts, gamma = FALSE)
des.opt
plot(des.opt)

#ramalan
ramalandesopt<- forecast(des.opt, h=17)
ramalandesopt
```

Selanjutnya akan dilakukan perhitungan akurasi pada data latih maupun data uji dengan ukuran akurasi SSE, MSE dan MAPE.

#### Akurasi Data Latih

```{r}
#Akurasi Data Training
ssedes.train1<-des.1$SSE
msedes.train1<-ssedes.train1/length(train.ts)
sisaandes1<-ramalandes1$residuals
head(sisaandes1)

mapedes.train1 <- sum(abs(sisaandes1[3:length(train.ts)]/train.ts[3:length(train.ts)])
                      *100)/length(train.ts)

akurasides.1 <- matrix(c(ssedes.train1,msedes.train1,mapedes.train1))
row.names(akurasides.1)<- c("SSE", "MSE", "MAPE")
colnames(akurasides.1) <- c("Akurasi lamda=0.2 dan gamma=0.2")
akurasides.1

ssedes.train2<-des.2$SSE
msedes.train2<-ssedes.train2/length(train.ts)
sisaandes2<-ramalandes2$residuals
head(sisaandes2)

mapedes.train2 <- sum(abs(sisaandes2[3:length(train.ts)]/train.ts[3:length(train.ts)])
                      *100)/length(train.ts)

akurasides.2 <- matrix(c(ssedes.train2,msedes.train2,mapedes.train2))
row.names(akurasides.2)<- c("SSE", "MSE", "MAPE")
colnames(akurasides.2) <- c("Akurasi lamda=0.6 dan gamma=0.3")
akurasides.2
```

Hasil akurasi dari data latih didapatkan skenario 2 dengan lamda=0.6 dan gamma=0.3 memiliki hasil yang lebih baik. Namun untuk kedua skenario dapat dikategorikan peramalan sangat baik berdasarkan nilai MAPE-nya.

#### Akurasi Data Uji

```{r}
#Akurasi Data Testing
selisihdes1<-ramalandes1$mean-testing$harga
selisihdes1

SSEtestingdes1<-sum(selisihdes1^2)
MSEtestingdes1<-SSEtestingdes1/length(testing$harga)
MAPEtestingdes1<-sum(abs(selisihdes1/testing$harga)*100)/length(testing$harga)

selisihdes2<-ramalandes2$mean-testing$harga
selisihdes2

SSEtestingdes2<-sum(selisihdes2^2)
MSEtestingdes2<-SSEtestingdes2/length(testing$harga)
MAPEtestingdes2<-sum(abs(selisihdes2/testing$harga)*100)/length(testing$harga)

selisihdesopt<-ramalandesopt$mean-testing$harga
selisihdesopt

SSEtestingdesopt<-sum(selisihdesopt^2)
MSEtestingdesopt<-SSEtestingdesopt/length(testing$harga)
MAPEtestingdesopt<-sum(abs(selisihdesopt/testing$harga)*100)/length(testing$harga)

akurasitestingdes <-
  matrix(c(SSEtestingdes1,MSEtestingdes1,MAPEtestingdes1,SSEtestingdes2,MSEtestingdes2,
           MAPEtestingdes2,SSEtestingdesopt,MSEtestingdesopt,MAPEtestingdesopt),
         nrow=3,ncol=3)
row.names(akurasitestingdes)<- c("SSE", "MSE", "MAPE")
colnames(akurasitestingdes) <- c("des ske1","des ske2","des opt")
akurasitestingdes
```
Perhitungan akurasi menggunakan data uji menghasilkan nilai MAPE yang lebih dari 10% untuk semua skenario sehingga nilai akurasi ini dapat dikategorikan sebagai cukup baik.

#### Perbandingan SES dan DES

```{r}
MSEfull <-
  matrix(c(MSEtesting1,MSEtesting2,MSEtestingopt,MSEtestingdes1,MSEtestingdes2,
           MSEtestingdesopt),nrow=3,ncol=2)
row.names(MSEfull)<- c("ske 1", "ske 2", "ske opt")
colnames(MSEfull) <- c("ses","des")
MSEfull
```

KESIMPULAN : Kedua metode dapat dibandingkan dengan menggunakan ukuran akurasi yang sama. Contoh di atas adalah perbandingan kedua metode dengan ukuran akurasi MSE. Hasilnya didapatkan metode DES lebih baik dibandingkan metode SES dilihat dari MSE yang lebih kecil nilainya.

## Pemulusan Data Musiman

```{r}
#membagi data menjadi training dan testing
training<-DataMPDW[1:123,2]
testing<-DataMPDW[124:140,2]
training.ts<-ts(training, frequency = 14)
testing.ts<-ts(testing, frequency = 14)
```

Kemudian akan dilakukan eskplorasi dengan plot data deret waktu sebagai berikut.

```{r}
#Membuat plot time series
plot(DataMPDW.ts, col="red",main="Plot semua data")
points(DataMPDW.ts)

plot(training.ts, col="blue",main="Plot data latih")
points(training.ts)

plot(testing.ts, col="green",main="Plot data uji")
points(testing.ts)
```

Metode Holt-Winter untuk peramalan data musiman menggunakan tiga persamaan pemulusan yang terdiri atas persamaan untuk level $(L_t)$, trend $(B_t)$, dan komponen seasonal / musiman $(S_t)$ dengan parameter pemulusan berupa $\alpha$, $\beta$, dan $\gamma$. Metode Holt-Winter musiman terbagi menjadi dua, yaitu metode aditif dan metode multiplikatif. 

Pemulusan data musiman dengan metode Winter dilakukan menggunakan fungsi `HoltWinters()` dengan memasukkan argumen tambahan, yaitu `gamma()` dan `seasonal()` . Arguman `seasonal()` diinisialisasi menyesuaikan jenis musiman, aditif atau multiplikatif.

### Winter Aditif

Perhitungan dengan model aditif dilakukan jika plot data asli menunjukkan fluktuasi musiman yang relatif stabil (konstan).

#### Pemulusan

```{r}
#Pemulusan dengan winter aditif 
winter1 <- HoltWinters(training.ts,alpha=0.2,beta=0.1,gamma=0.1,seasonal = "additive")
winter1$fitted
xhat1 <- winter1$fitted[,2]

winter1.opt<- HoltWinters(training.ts, alpha= NULL,  beta = NULL, gamma = NULL, seasonal = "additive")
winter1.opt
winter1.opt$fitted
xhat1.opt <- winter1.opt$fitted[,2]
```

#### Peramalan

```{r}
#Forecast
forecast1 <- predict(winter1, n.ahead = 17)
forecast1.opt <- predict(winter1.opt, n.ahead = 17)
```

#### Plot Deret Waktu

```{r}
#Plot time series
plot(training.ts,main="Winter 0.2;0.1;0.1",type="l",col="black",
     xlim=c(1,25),pch=12)
lines(xhat1,type="l",col="red")
lines(xhat1.opt,type="l",col="blue")
lines(forecast1,type="l",col="red")
lines(forecast1.opt,type="l",col="blue")
legend("topleft",c("Actual Data",expression(paste(winter1)),
                   expression(paste(winter1.opt))),cex=0.5,
       col=c("black","red","blue"),lty=1)
```

#### Akurasi Data Latih

```{r}
#Akurasi data training
SSE1<-winter1$SSE
MSE1<-winter1$SSE/length(training.ts)
RMSE1<-sqrt(MSE1)
fitted_values <- winter1$fitted[,1]
abs_error <- abs(training.ts - fitted_values)
MAPE1 <- mean(abs_error / training.ts * 100)
akurasi1 <- matrix(c(SSE1,MSE1,RMSE1, MAPE1))
row.names(akurasi1)<- c("SSE", "MSE", "RMSE", "MAPE")
colnames(akurasi1) <- c("Akurasi")
akurasi1

SSE1.opt<-winter1.opt$SSE
MSE1.opt<-winter1.opt$SSE/length(training.ts)
RMSE1.opt<-sqrt(MSE1.opt)
fitted_values <- winter1.opt$fitted[,1]
abs_error <- abs(training.ts - fitted_values)
MAPE1.opt <- mean(abs_error / training.ts * 100)

akurasi1.opt <- matrix(c(SSE1.opt,MSE1.opt,RMSE1.opt, MAPE1.opt))
row.names(akurasi1.opt)<- c("SSE1.opt", "MSE1.opt", "RMSE1.opt", "MAPE1.opt")
colnames(akurasi1.opt) <- c("Akurasi")
akurasi1.opt

akurasi1.train = data.frame(Model_Winter = c("Winter 1","Winter1 optimal"),
                            Nilai_SSE=c(SSE1,SSE1.opt),
                            Nilai_MSE=c(MSE1,MSE1.opt),Nilai_RMSE=c(RMSE1,RMSE1.opt), Nilai_MAPE=c(MAPE1,MAPE1.opt))
akurasi1.train
```

Perhitungan akurasi menggunakan data latih menghasilkan nilai MAPE yang kurang dari 10% sehingga nilai akurasi ini dapat dikategorikan sebagai sangat baik.Selain itu, hasil akurasi skenario 2 (winter1 optimal) lebih baik dari skenario 1 (winter1) karena nilai SSE, MSE dan RMSE nya lebih kecil.

#### Akurasi Data Uji

```{r}
#Akurasi Data Testing

forecast11<-data.frame(forecast1)
testing.ts1<-data.frame(testing_ma$harga)
selisih1<-forecast11-testing.ts1
SSEtesting1<-sum(selisih1^2)
MSEtesting1<-SSEtesting1/length(testing.ts1)
MAPEtesting1<-sum(abs(selisih1/testing.ts1$testing_ma.harga)*100)/length(testing.ts1$testing_ma.harga)


forecast1.opt<-data.frame(forecast1.opt)
selisih1.opt<-forecast1.opt-testing.ts1
SSEtesting1.opt<-sum(selisih1.opt^2)
MSEtesting1.opt<-SSEtesting1.opt/length(testing.ts1)
MAPEtesting1.opt<-sum(abs(selisih1.opt/testing.ts1$testing_ma.harga)*100)/length(testing.ts1$testing_ma.harga)

akurasi1.test = data.frame(Model_Winter = c("Winter 1","Winter1 optimal"),
                            Nilai_SSE=c(SSEtesting1,SSEtesting1.opt),
                            Nilai_MSE=c(MSEtesting1,MSEtesting1.opt), Nilai_MAPE=c(MAPEtesting1, MAPEtesting1.opt))
akurasi1.test
```

Perhitungan akurasi menggunakan data uji menghasilkan nilai MAPE lebih dari 10% sehingga nilai akurasi ini dapat dikategorikan sebagai cukup baik.Selain itu, hasil akurasi skenario 1 (winter1) lebih baik dari skenario 1 (winter1 optimal) karena nilai SSE dan MSEnya lebih kecil.

### Winter Multiplikatif

Model multiplikatif digunakan cocok digunakan jika plot data asli menunjukkan fluktuasi musiman yang bervariasi.

#### Pemulusan

```{r}
#Pemulusan dengan winter multiplikatif 
winter2 <- HoltWinters(training.ts,alpha=0.2,beta=0.1,gamma=0.3,seasonal = "multiplicative")
winter2$fitted
xhat2 <- winter2$fitted[,2]

winter2.opt<- HoltWinters(training.ts, alpha= NULL,  beta = NULL, gamma = NULL, seasonal = "multiplicative")
winter2.opt$fitted
xhat2.opt <- winter2.opt$fitted[,2]
```

#### Peramalan

```{r}
#Forecast
forecast2 <- predict(winter2, n.ahead = 17)
forecast2.opt <- predict(winter2.opt, n.ahead = 17)
```

#### Plot Deret Waktu

```{r}
#Plot time series
plot(training.ts,main="Winter 0.2;0.1;0.1",type="l",col="black",
     xlim=c(1,25),pch=12)
lines(xhat2,type="l",col="red")
lines(xhat2.opt,type="l",col="blue")
lines(forecast2,type="l",col="red")
lines(forecast2.opt,type="l",col="blue")
legend("topleft",c("Actual Data",expression(paste(winter2)),
                   expression(paste(winter2.opt))),cex=0.5,
       col=c("black","red","blue"),lty=1)
```

#### Akurasi Data Latih

```{r}
#Akurasi data training
SSE2<-winter2$SSE
MSE2<-winter2$SSE/length(training.ts)
RMSE2<-sqrt(MSE2)
fitted_values <- winter2$fitted[,1]
abs_error <- abs(training.ts - fitted_values)
MAPE2 <- mean(abs_error / training.ts * 100)

akurasi2 <- matrix(c(SSE2,MSE2,RMSE2, MAPE2))
row.names(akurasi2)<- c("SSE2", "MSE2", "RMSE2", "MAPE2")
colnames(akurasi2) <- c("Akurasi lamda=0.2")
akurasi2

SSE2.opt<-winter2.opt$SSE
MSE2.opt<-winter2.opt$SSE/length(training.ts)
RMSE2.opt<-sqrt(MSE2.opt)
fitted_values <- winter2.opt$fitted[,1]
abs_error <- abs(training.ts - fitted_values)
MAPE2.opt <- mean(abs_error / training.ts * 100)

akurasi2.opt <- matrix(c(SSE2.opt,MSE2.opt,RMSE2.opt,MAPE2.opt))
row.names(akurasi2.opt)<- c("SSE2.opt", "MSE2.opt", "RMSE2.opt", "MAPE2.opt")
colnames(akurasi2.opt) <- c("Akurasi")
akurasi2.opt

akurasi2.train = data.frame(Model_Winter = c("Winter 2","winter2 optimal"),
                            Nilai_SSE=c(SSE2,SSE2.opt),
                            Nilai_MSE=c(MSE2,MSE2.opt),Nilai_RMSE=c(RMSE2,RMSE2.opt))
akurasi2.train

SSE2.opt<-winter2.opt$SSE
MSE2.opt<-winter2.opt$SSE/length(training.ts)
RMSE2.opt<-sqrt(MSE2.opt)
fitted_values <- winter2.opt$fitted[,1]
abs_error <- abs(training.ts - fitted_values)
MAPE2.opt <- mean(abs_error / training.ts * 100)

akurasi2.opt <- matrix(c(SSE2.opt,MSE2.opt,RMSE2.opt,MAPE2.opt))
row.names(akurasi2.opt)<- c("SSE2.opt", "MSE2.opt", "RMSE2.opt", "MAPE2.opt")
colnames(akurasi2.opt) <- c("Akurasi")
akurasi2.opt

akurasi2.train = data.frame(Model_Winter = c("Winter 2","winter2 optimal"),
                            Nilai_SSE=c(SSE2,SSE2.opt),
                            Nilai_MSE=c(MSE2,MSE2.opt),Nilai_RMSE=c(RMSE2,RMSE2.opt),Nilai_MAPE=c(MAPE2,MAPE2.opt))
akurasi2.train
```
Perhitungan akurasi menggunakan data latih menghasilkan nilai MAPE yang kurang dari 10% sehingga nilai akurasi ini dapat dikategorikan sebagai sangat baik.Selain itu, hasil akurasi skenario 2 (winter2 optimal) lebih baik dari skenario 1 (winter2) karena nilai SSE, MSE dan RMSE nya lebih kecil.

#### Akurasi Data Uji

```{r}
#Akurasi Data Testing
forecast2<-data.frame(forecast2)
testing.ts<-data.frame(testing_ma$harga)
selisih2<-forecast2-testing.ts
SSEtesting2<-sum(selisih2^2)
MSEtesting2<-SSEtesting2/length(testing.ts)
RMSEtesting2 <- sqrt(MSEtesting2)
MAPEtesting2<-sum(abs(selisih2/testing.ts$testing_ma.harga)*100)/length(testing.ts$testing_ma.harga)
akurasi2 <- matrix(c(SSEtesting2, MSEtesting2, RMSEtesting2, MAPEtesting2))
row.names(akurasi2) <- c("SSE2", "MSE2", "RMSE2","MAPE2" )
colnames(akurasi2) <- c("Akurasi lambda=0.2")
akurasi2

forecast2.opt<-data.frame(forecast2.opt)
selisih2.opt<-forecast2.opt-testing.ts
SSEtesting2.opt<-sum(selisih2.opt^2)
MSEtesting2.opt<-SSEtesting2.opt/length(testing.ts)
RMSEtesting2.opt <- sqrt(MSEtesting2.opt)
MAPEtesting2.opt<-sum(abs(selisih2.opt/testing.ts$testing_ma.harga)*100)/length(testing.ts$testing_ma.harga)
akurasi2.opt <- matrix(c(SSEtesting2.opt, MSEtesting2.opt, RMSEtesting2.opt,MAPEtesting2.opt))
row.names(akurasi2.opt) <- c("SSE2", "MSE2", "RMSE2", "MAPE2")
colnames(akurasi2.opt) <- c("Akurasi Optimal")
akurasi2.opt 

akurasi2.test = data.frame(Model_Winter = c("Winter2","Winter2 optimal"),
                            Nilai_SSE=c(SSEtesting2,SSEtesting2.opt),
                            Nilai_MSE=c(MSEtesting2,MSEtesting2.opt), Nilai_RMSE=c(RMSEtesting2,RMSEtesting2.opt), Nilai_MAPE=c(MAPEtesting2, MAPEtesting2.opt))
akurasi2.test
```

Perhitungan akurasi menggunakan data uji menghasilkan nilai MAPE lebih dari 10% sehingga nilai akurasi ini dapat dikategorikan sebagai cukup baik.Selain itu, hasil akurasi skenario 1 (winter2) lebih baik dari skenario 1 (winter2 optimal) karena nilai SSE dan MSEnya lebih kecil.

KESIMPULAN : Metode winter aditif lebih baik digunakan untuk skenario kedua (winter optimal) karena nilai SSE, MSE, RMSE, dan MAPEnya lebih kecil dibandingkan metode multiplikatif. Sedangkan sebaliknya metode multiplikatif lebih baik digunkan untuk skenario pertama (winter) karena nilai SSE, MSE, RMSE, dan MAPEnya lebih kecil dibandingkan metode aditif.

## Kesimpulan Keseluruhan Metode
Berdasarkan keenam metode yaitu SMA, DMA, SES, DES, Winter Aditif dan Winter Multiplikatif, metode yang paling baik untuk digunakan adalah metode DES Skenario pertama karena secara keseluruhan nilai MAPEnya lebih rendah dibandingkan kelima metode lainnya. Adapun MAPE untuk seluruh metode berada di atas 10% yang berarti nilai akurasi data uji ini dapat dikategorikan sebagai cukup baik.

